ACORDAO-COMPLETO-2420719

ACÓRDÃO 11575/2020 ATA 36/2020 - PRIMEIRA CÂMARA

VISTOS, relatados e discutidos estes autos em que se apreciam atos de aposentadoria emitidos pelo Tribunal Superior do Trabalho;
	ACORDAM os Ministros do Tribunal de Contas da União, reunidos em sessão da Primeira Câmara, diante das razões expostas pelo Relator, e com fundamento no art. 71, incisos III e IX, da Constituição Federal de 1988, c/c os arts. 1º, inciso V, 39, inciso II, e 45 da Lei 8.443/1992, e ainda com os arts. 260, § 1º, 261, caput e § 1º, e 262, caput e § 2º, do Regimento Interno do TCU, em:
	9.1. considerar ilegais os atos de alteração das aposentadorias de Antonio Pereira Feitosa, Dario Batista de Castro, Jadir do Nascimento Santos, Josina Marques Teixeira e Lígia Sônia Dias Leles, negando-lhes o registro;
	9.2. dispensar o ressarcimento das quantias indevidamente recebidas de boa-fé (enunciado 106 da súmula da jurisprudência predominante do TCU) ;
	9.3. determinar ao Tribunal Superior do Trabalho que:
	9.3.1. no prazo de 15 (quinze) dias, faça cessar os pagamentos decorrentes dos atos ora considerados ilegais, sob pena de responsabilidade solidária da autoridade administrativa omissa, até a emissão de novos atos, livres das irregularidades apontadas, a serem submetidos à apreciação do TCU no prazo de 30 (trinta) dias;
	9.3.2. no prazo de 15 (quinze) dias, dê ciência do inteiro teor desta deliberação aos interessados, esclarecendo-lhes que o efeito suspensivo proveniente da interposição de recurso não os exime da devolução dos valores percebidos indevidamente após a notificação sobre o presente acórdão, em caso de não provimento do recurso porventura impetrado;
	9.3.3. no prazo de 30 (trinta) dias, informe ao TCU as medidas adotadas, sem prejuízo de encaminhar comprovante sobre a data em que os interessados tomaram conhecimento do contido no item anterior;
	9.4. dar ciência deste acórdão ao Tribunal Superior do Trabalho.

Atos de Aposentadoria

Primeira Câmara

Tribunal Superior do Trabalho.

3. Interessados: Antonio Pereira Feitosa (XXX.180.737-XX); Dario Batista de Castro (XXX.247.531-XX); Jadir do Nascimento Santos (XXX.723.537-XX); Josina Marques Teixeira (XXX.136.961-XX); Lígia Sônia Dias Leles (XXX.560.531-XX).

13.1. Ministros presentes: Walton Alencar Rodrigues (Presidente), Benjamin Zymler e Bruno Dantas (Relator).
13.2. Ministros-Substitutos presentes: Augusto Sherman Cavalcanti e Weder de Oliveira.

BRUNO DANTAS

Por registrar as principais ocorrências havidas no andamento do processo até o momento, resumindo os fundamentos das peças acostadas aos autos, adoto como relatório, com os ajustes necessários, a instrução da secretaria responsável pela análise da demanda (peça 18) , que contou com a concordância do corpo diretivo da unidade (peça 19) e do Ministério Público junto ao TCU (peça 20) :
"INTRODUÇÃO
1.	Trata-se de atos de alteração de concessão de aposentadoria de Antônio Pereira Feitosa, Dario Batista de Castro, Jadir do Nascimento Santos, Josina Marques Teixeira e Lígia Sônia Dias Leles, ex-servidores do Tribunal Superior do Trabalho.
2.	Os atos foram submetidos, para fim de registro, à apreciação do Tribunal de Contas da União (TCU) , de acordo com o art. 71, inciso III, da Constituição Federal. O cadastramento e a disponibilização ao TCU ocorreram por intermédio do Sistema de Apreciação e Registro de Atos de Admissão e Concessões, na forma dos arts. 2º, caput e incisos I a VI, e 4º, caput, da Instrução Normativa - TCU 78/2018.
EXAME TÉCNICO
Quintos concomitante com a parcela 'opção'. 
3.	Os interessados tiveram os atos de concessão inicial apreciados pela legalidade por esta Corte de Contas (peças 7 a 11) . Os atos deste processo tratam de alteração de aposentadoria, nas quais se concedeu a vantagem 'opção' aos interessados. 
4.	Observa-se no contracheque dos interessados o pagamento de VPNI de quintos/décimos, bem como o da vantagem 'opção' (peças 2 a 6) .
5.	O recebimento de parcela opção de forma concomitante com quintos/décimos está em desacordo com a regra contida no § 2º do art. 193 da Lei 8.112/1990 (Acórdão 2988/2018-TCU-Plenário, Ministra-Relatora Ana Arraes) . Transcrevemos o Sumário do Acórdão 2988/2018-TCU-Plenário:
'SUMÁRIO: REPRESENTAÇÃO. PROCESSO CONSTITUÍDO EM CUMPRIMENTO A DETERMINAÇÃO DESTA CORTE. PAGAMENTO DE FUNÇÃO COMISSIONADA A SERVIDOR APOSENTADO. POSSIBILIDADE DE OPÇÃO, DESDE QUE NÃO CUMULATIVA COM QUINTOS/DÉCIMOS/VPNI, PARA AQUELES QUE, ATÉ 18/01/1995, TENHAM SATISFEITO OS PRESSUPOSTOS TEMPORAIS. CONVERSÃO EM VANTAGEM PESSOAL PARA IMPEDIR DESCENSO REMUNERATÓRIO. ARQUIVAMENTO.' (grifo nosso) 
6.	Desta forma, os atos de alteração em análise neste processo estão ilegais. 
CONCLUSÃO
7.	Em razão do exposto e tendo em vista as análises realizadas nos atos de alteração de concessão de aposentadoria de Antônio Pereira Feitosa, Dario Batista de Castro, Jadir do Nascimento Santos, Josina Marques Teixeira e Lígia Sônia Dias Leles, esta Unidade Técnica considera que os atos em tela estão ilegais, em razão do recebimento da vantagem 'opção' juntamente com a vantagem dos 'quintos/décimos/VPNI', situação em conflito com a regra contida no § 2º do art. 193 da Lei 8.112/1990 (Acórdão 2988/2018-TCU-Plenário, Ministra-Relatora Ana Arraes) .
PROPOSTA DE ENCAMINHAMENTO
8.	Ante o exposto, conforme o preceituado no artigo 71, inciso III, da Constituição Federal de 1.988; c/c os artigos. 1º, inciso V, e 39, inciso II, da Lei nº 8.443/1992, c/c os artigos 1º, inciso VIII, e 260, §§ 1º e 4º, do Regimento Interno/TCU, e tomando por base as informações prestadas pelo órgão de controle interno e as verificações feitas pela unidade técnica, na forma prevista no artigo 260, caput, do referido Regimento, propõe-se: 
a) considerar ilegais e negar o registro dos atos de alteração de concessão de aposentadoria Antônio Pereira Feitosa (CPF: XXX.180.737-XX) , Dario Batista de Castro (CPF: XXX.247.531-XX) , Jadir do Nascimento Santos (CPF: XXX.723.537-XX) , Josina Marques Teixeira (CPF: XXX.136.961-XX) e Lígia Sônia Dias Leles (CPF: XXX.560.531-XX) ;
b) dispensar o ressarcimento das quantias indevidamente recebidas de boa-fé, nos termos da Súmula TCU n. 106;
c) determinar ao Tribunal Superior do Trabalho que adote medidas para:
c.1) no prazo de quinze dias, fazer cessar os pagamentos decorrentes dos atos impugnados por esta Corte de Contas, sob pena de responsabilidade solidária da autoridade administrativa omissa, nos termos do art. 262 do Regimento Interno/TCU;
c.2) dar ciência, no prazo de 15 (quinze) dias, do inteiro teor desta deliberação aos interessados, alertando-os de que o efeito suspensivo proveniente da interposição de eventuais recursos junto ao TCU não os exime da devolução dos valores percebidos indevidamente após a respectiva notificação, caso esses não sejam providos; e
c.3) encaminhar ao Tribunal, no prazo de 30 (trinta) dias contados da ciência da decisão, documento apto a comprovar que os interessados tomaram conhecimento do acórdão.'
	É o relatório.

não há.

Procurador Rodrigo Medeiros de Lima.

APOSENTADORIA. pagamento cumulativo de quintos e opção. impossibilidade. ilegalidade e negativa de registro. determinação. ciência.

APOSENTADORIA (APOS)

Secretaria de Fiscalização de Pessoal (Sefip).

Cuida o processo de atos de aposentadoria emitidos pelo Tribunal Superior do Trabalho.
2.	A Secretaria de Fiscalização de Pessoal - Sefip, com o apoio do Ministério Público junto ao TCU, opina pela ilegalidade e negativa de registro das concessões examinadas, por identificar que todas contemplam o pagamento cumulativo de quintos com parcela de opção, em desacordo com a legislação de regência.
3.	Acolho integralmente a manifestação da secretaria especializada, adotando aqui, como razões de decidir, os fundamentos sustentados em seu parecer, sem prejuízo das seguintes considerações.
4.	Em exame da questão que envolve o pagamento de quintos e de opção, colaciono o art. 193 da Lei 8.112/1990, em sua redação original:
"Art. 193. O servidor que tiver exercido função de direção, chefia, assessoramento, assistência ou cargo em comissão, por período de 5 (cinco) anos consecutivos, ou 10 (dez) anos interpolados, poderá aposentar-se com a gratificação da função ou remuneração do cargo em comissão, de maior valor, desde que exercido por um período mínimo de 2 (dois) anos. 
§ 1° Quando o exercício da função ou cargo em comissão de maior valor não corresponder ao período de 2 (dois) anos, será incorporada a gratificação ou remuneração da função ou cargo em comissão imediatamente inferior dentre os exercidos.
§ 2° A aplicação do disposto neste artigo exclui as vantagens previstas no art. 192, bem como a incorporação de que trata o art. 62, ressalvado o direito de opção."
5.	De pronto, convém destacar as disposições do sobredito § 2º, que veda a acumulação da vantagem do caput (incorporação do valor do cargo em comissão ou da função de confiança aos proventos de aposentadoria, a chamada "opção") com o adicional previsto no art. 192 (elevação de padrão quando da aposentadoria) ou com a vantagem do art. 62 (incorporação de quintos a cada ano de exercício de cargo em comissão ou função de confiança) .
6.	A jurisprudência do TCU tem se sedimentado na linha de que a ressalva ao direito de opção, contido na parte final do referido art. 193, § 2º, da Lei 8.112/1990, refere-se à possibilidade de que os servidores optem por apenas uma das vantagens ali tratadas, a do art. 193, caput (opção) , ou a do art. 192 (elevação de padrão) , ou a do art. 62 (quintos) , conforme se extrai, por exemplo, dos Acórdão 2988/2018-TCU-Plenário e 9.286/2020-TCU-Segunda Câmara.
7.	Importante destacar que a incorporação de quintos e o pagamento da opção decorrem do mesmo fato gerador, qual seja, o exercício de cargo em comissão ou função comissionada, razão pela qual sua acumulação foi expressamente vedada pela Lei 8.112/1990. Essa vedação aliás, foi mantida por ocasião da Lei 9.624/1998, cujo art. 7º, parágrafo único, manteve a expressa proibição ao acúmulo das vantagens dos arts. 62 (quintos) , 192 (elevação de padrão) e 193, caput (opção) , da Lei 8.112/1990.
8.	Os atos ora examinados cuidam de alterações que sobrevieram exatamente para conceder a opção aos interessados, que já haviam sido contemplados com a incorporação de quintos. Conforme amplamente esclarecido, não há amparo ao acúmulo dessas vantagens, circunstância que impõe a ilegalidade e a negativa de registro às concessões.
9.	Em tempo, tenho por pertinente a dispensa dos valores indevidamente recebidos de boa-fé, nos termos do enunciado 106 da Súmula da jurisprudência predominante do TCU.
	Ante o exposto, voto por que o Tribunal adote a deliberação que ora submeto à apreciação deste Colegiado.
	TCU, Sala das Sessões Ministro Luciano Brandão Alves de Souza, em 13 de outubro de 2020.
Ministro BRUNO DANTAS
Relator